【裁判字號】    99,消債抗,15
【裁判日期】    990503
【裁判案由】    聲請清算程序
【裁判全文】
臺灣高雄地方法院民事裁定            99年度消債抗字第15號
抗  告  人  甲○○
上列當事人因消費者債務清理事件聲請清算，對本院於民國98年
12 月31日所為98年度消債清字第78號裁定提起抗告，本院裁定
如下：
    主  文
抗告駁回。
抗告費用由抗告人負擔
    理  由
一、抗告意旨略以：伊現居於高雄市，依內政部公告98年高雄市
    每人每月最低生活標準為新台幣（下同）11,309元，原審只
    扣除伊之扶養親屬費用6500元、3250元共9,750 元，漏未將
    伊之最低生活費用亦列入必要支出，已欠妥當；而依現行銀
    行協商機制之規定，有關債權銀行之外賣債權，因不列入協
    商範圍，故伊遭三家非銀行債權人強制執行扣薪，以致毀諾
    後又各別與17家債權銀行達成一致性協商，每月共償還26,1
    61元之協商方案亦無以為繼，是伊毀諾實有不可歸責事由，
    且確已不能清償債務或有不能清償之虞，原審竟認伊無不可
    歸責事由，又無不能清償情事，駁回伊清算之聲請，顯有違
    誤，爰依法提起抗告，請求廢棄原裁定，准許伊清算之聲請
    。
二、按債務人不能清償債務或有不能清償之虞者，得依消費者債
    務清理條例（下稱本條例）所定更生或清算程序，清理其債
    務，本條例第3 條定有明文。其立法理由固謂：「明定債務
    人得依本條例所定更生或清算程序清理債務之原因為不能清
    償債務或有不能清償之虞。至究依更生或清算程序清理債務
    ，債務人得依其自身情形，例如：經濟狀況、收入情形等，
    選擇為更生或清算之聲請。」然本條例開宗明義首條規定：
    「為使負債務之消費者得依本條例所定程序清理其債務，以
    調整其與債權人及其他利害關係人之權利義務關係，保障債
    權人之公平受償，謀求消費者經濟生活之更生及社會經濟之
    健全發展，特制定本條例。」旨除謀消費者之經濟生活更生
    外，要亦應兼顧債權人能公平受償，以免失衡，始符法意。
    因此若依清算程序，全體債權人平均受償之金額顯較依更生
    程序為微，為兼顧債權人利益，參酌本條例第64條規定：「
    債務人有薪資、執行業務所得或其他固定收入，法院認更生
    方案之條件公允者，得不經債權人會議可決，逕依債務人之
    聲請或依職權以裁定認可更生方案。」之立法理由：「更生
    程序係以債務人將來有繼續性及反覆性收入之望為前提，立
    法鼓勵債務人利用更生程序，避免清算程序，無非在於更生
    程序對於債權人較為有利，可使債權人獲得較高之清償額數
    ，而債務人復得以藉更生程序獲得重建，…。」則在債務人
    有固定收入情況下，縱其因有不能清償債務之虞情事，仍應
    循更生程序清理債務，較符合誠信原則，以免清算程序之濫
    用，產生道德危機。
三、本件抗告人於95年6 月依「中華民國銀行公會會員辦理消費
    金融案件無擔保協商機制」與最大債權銀行香港上海匯豐銀
    行股份有限公司，就當時積欠銀行無擔保債務總額5,856,67
    9 元，協商成立自95年6 月起、每月應繳金額48,806元，共
    計分120 期清償，惟抗告人於同年10月即毀諾，復於98年1
    月15日與最大債權銀行簽訂「個別協商一致性方案」協議書
    ，惟並未依約續繳款，有協議書及匯豐銀行民事陳報狀（原
    審卷161-163 頁）可參，則依本條例第151 條第1 項及5 項
    ，抗告人固得選擇聲請更生或清算，惟本院認其本件聲請清
    算而非更生程序清理債務，應屬濫用，理由如下：
  (一)查抗告人任職於中華郵政公司，毀諾之95年度除年所得792,
    912 元外，名下無任何恆產（原審卷44頁所得資料清單），
    換算月固定收入相當於66,076元。而所扶養2 名未成子女，
    林彥宏88年11月出生、林家禾93年1 月出生，均有戶籍資料
    （原審卷28-29 頁）可憑，於抗告人毀諾之95年度分為7 歲
    、2 歲，參照抗告人更生聲請狀（原審卷7 頁）所主張每人
    按年免稅額77,000元計算每月之扶養費各為6,500 元，衡尚
    屬合理；加考慮抗告人於93年3 月23日已與配偶陳品秀離婚
    ，原本各監護1 名子女，但於97年2 月13日林家禾又重新約
    定改由抗告人監護（見同上戶籍資料），雖陳品秀仍難免法
    定扶養義務之分擔責任，但因其於95及96年度名下一無所有
    （原審卷168-169 頁稅務電子閘門財產所得調件明細表），
    實上已難負扶養義務等情，故認抗告人主張全由其負擔2 名
    子女之扶養費用，可以採信。至於高雄市社會局對單親家庭
    子女生活教育補助費，長子林彥宏每月補助生活費1,800 元
    及上下學期各有教育補助費3,000 元，因均為97年4 月以後
    發生之事，有該局97年5 月2 日函文及費用收據（原審卷57
    、69頁）可參，均非毀諾之時發生，是於此即無審究必要。
    另主張扶養母親林蘇麗春一事，因林蘇麗春95、96年無所得
    ，名下亦無財產（原審卷81-8 3頁所得資料及財產歸屬資料
    清單），確有不能維持生活之情形，惟其配偶即抗告人之父
    林端雲於95-97 年度所得各為642,354 元、596,883 元、65
    1,227 元，名下房地各一筆供自住，有國稅局財產及所得資
    料清單（本院卷33-36 頁）可查，非無資力，且尚有長女林
    雅娟、次子林昭慶，連抗告人（原審卷96-97 頁家族系統表
    ）等4 人得共同分擔，照抗告人於更生聲請狀主張其母每月
    扶養費用為年免稅額換算之每月6,500 元，則抗告人每月負
    擔扶養費應為1,625 元（6500÷4 ），始稱允當。準此，依
    95年度高雄市最低生活費每人每月10,072元為標準，則抗告
    人毀諾當年每月必要支出應為24,697元（10072+6500+6500+
    1625），扣除後則每月所餘41,379元（00000-00000 ）已不
    足繳納與最大債權銀行協商自95年6 月起每月應繳金額48,8
    06元，是故抗告人於95年10月毀諾，確有不可歸責事由存在
    無訛；且在毀諾後遭3 家非銀行債權聲請執行扣薪每月為13
    ,933元，有本院95-97 年度之執行扣薪命令及郵政員工薪給
    清單（原審卷35-36 及45頁）可憑，亦足導致其毀諾後復與
    17家債權銀行所成立每月合計償還26,161元（本院卷32頁債
    權清冊）之個別協商一致性方案難以為繼，此從遭扣薪後每
    月尚餘27,446元（00000-00000 ），併加入考量抗告人實際
    收入本應再扣除年度所得稅9,806 元（原審卷43頁96年度所
    得資清單），以及薪資收入每月固定應扣繳之工會費206 元
    、工會互助慰問基金200 元、勞保費571 元、本人健保費65
    8 元及眷屬健保費1,316 元（見上揭薪給清單）等合計3,79
    4 元（｛9806÷12=817｝+206+200+206+571+658+1316 ）之
    必要支出後，實質收入成為23,652元（00000-0000），應不
    足支付上揭個別協商一致性方案每月應清償之26,161元數額
    自明，故其於毀諾後且有不能清償債務之情事，復可認定。
  (二)然抗告人毀諾後之96、97年度所得分別752,461 元、775,78
    9 元（原審卷43頁、本院卷14頁所得資料清單），比較毀諾
    之95年度所得792,912 元，收入並無明顯變化，以其任職於
    國營事業單位中華郵政公司，將來定有穩定成長收入可期情
    況下，其年方37歲（62年3 月24日年生，原審卷28頁戶籍資
    料），離法定屆齡退休之65歲，尚有28年職業生涯，而按上
    揭本院所認其每月所餘41,379元為清償能力之基準，依本條
    例所定更生方案最長期限8 年計算，則可供償還其債權人之
    金額共為3,972,384 元（41379 ×12×8 ），占本件無擔保
    債務總額5,856,679 元（含抗告人所謂3 家非銀行債權）之
    比例為68％，衡以抗告人名下無一恆產，唯有固定薪資收入
    之資力以觀，顯然較依清算程序清理其債務有利於債權人，
    無可置疑，不待詳論。今抗告人不提更生聲請清算其債務，
    而為本件清算聲請，依上說明，對債權人顯然失平，應屬濫
    用，自不應准許。
四、綜上所述，抗告人於協商成立後毀諾，雖有不可歸責於己之
    事由存在，致無法履行協商清償方案。然衡其每月薪資在65
    ,000元間，且預期仍將穩定成長情況下，自應循更生程序清
    理債務，以兼顧債權人權益，方稱公允，並符誠信。是原審
    裁定駁回抗告人清算之聲請，理由雖有不同，然結論究無相
    異，仍無違誤。抗告意旨指摘原裁定不當，求予廢棄，為無
    理由，應予駁回。
五、據上論結，本件抗告為無理由，依消費者債務清理條例第15
    條，民事訴訟法第495 條之1 第1 項、第449 條第2 項、第
    95條、第78條，裁定如主文。
中    華    民    國    99    年    5     月    3     日
                  民事第三庭  審判長法  官   朱玲瑤
                                    法  官   陳宛榆
                                    法  官   藍家慶
上為正本係照原本作成。
不得再抗告。
中    華    民    國    99    年    5     月    3     日
                                    書記官   呂姿儀

司法院資訊處製作；財團法人民間司法改革基金會備份。
